臺灣彰化地方法院民事判決　95年度勞簡上字第8號
上　訴　人　彰化汽車客運股份有限公司
法定代理人　乙○○
訴訟代理人　甲○○
　　　　　　賴思達律師
複 代理 人　李慶松律師
被 上訴 人　丙○○
　　　　　　　　　　　　之3號
　　　　　　林漢卿
共　　　同
訴訟代理人　陳姿君律師
上列當事人間請求給付退休金事件，上訴人對於中華民國95年8
月9日本院彰化簡易庭95年度彰勞簡字第8號第一審判決提起上訴
，本院於民國96年7月18日言詞辯論終結，茲判決如下：
    主      文
原判決命上訴人給付被上訴人丙○○超過新台幣壹拾伍萬肆仟肆
佰貳拾貳元；給付被上訴人林漢卿超過新台幣壹拾肆萬壹仟柒佰
參拾肆元，及均自民國94年3月2日起至清償日止，按年息5%計算
之利息部分，及該部分假執行之宣告暨命上訴人負擔訴訟費用部
分之裁判均廢棄。
上開廢棄部分，被上訴人在第一審之訴駁回。
其餘上訴駁回。
第一審、第二審訴訟費用，由上訴人負擔百分之三十五即新台幣
肆仟參佰肆拾元，由被上訴人丙○○負擔百分之三十四即新台幣
肆仟貳佰拾陸元；由被上訴人林漢卿負擔百分之三十一即新台幣
參仟捌佰肆拾肆元。
    事實及理由
一、被上訴人起訴主張：
  (1)被上訴人丙○○、林漢卿分別自民國63年3月1日、69年1月1
    3日起受僱於上訴人，均於94年2月1日退休。被上訴人丙○
    ○退休時1個月之平均工資為新台幣（下同）30,670元，其
    於勞動基準法施行前、後之退休金基數分別為9個及36個，
    應領退休金共1,380,150元（平均工資30,670元×45個基數
    ）。詎上訴人計算被上訴人丙○○退休金時，未將其房租津
    貼2,537元、全勤津貼1,193元列入，而以平均工資26,940元
    計算，並將勞動基準法實施前其應領之退休金打6折，僅給
    付1,115,316元，尚欠264,834元未給付。另被上訴人林漢卿
    退休時1個月之平均工資為30,410元，其於勞動基準法施行
    前、後之退休金基數分別為4個及36個，應領退休金共1,216
    ,400 元（平均工資30,410元×40個基數）。上訴人計算被
    上訴人林漢卿退休金時，亦未將其房租津貼2,511元、全勤
    津貼1,180元列入，而以平均工資26,719元計算，並將勞動
    基準法實施前其應領之退休金打6折，僅給付1,026,010元，
    尚欠190,390元未給付。依勞動基準法施行細則第29條第1項
    規定，上訴人應自被上訴人退休之日即94年2 月1日起30日
    內給付退休金，爰依勞動基準法之規定，請求上訴人給付上
    開退休金差額及遲延利息等語。
  (2)嗣於本院補陳：
    本件，兩造對於被上訴人於勞動基準法適用前退休金計算之
    基準並無爭議，有爭議者厥為應否打6折計算？
    上訴人固提出75年12月20日第3次修訂、77年3月1日第4次
      修訂、91年10月1日第5次修訂之員工退休辦法為證。惟查
      ，上訴人於另訴即貴院94年度彰勞簡字第5號案件審理中
      曾自認並無法提出公司規範勞動基準法實施前必須按平均
      工資打6折請領退休金之規定，該案件上訴二審後，貴院
      94 年度勞簡上字第3號判決認定上訴人所提出第5次修訂
      之員工退休辦法並非真正。嗣後上訴人在相類似案件中所
      提有利於己之證據，顯係臨訟杜撰，不能引為有利於上訴
      人之證據。
    依勞動基準法第84條之2規定，勞工適用勞動基準法前退
      休金給與標準，依其當時應適用之法令規定計算；當時無
      法令可資適用者，依各該事業單位自訂之規定或勞雇雙方
      之協商計算之。亦即，依勞動基準法第84條之2規定，如
      在適用勞動基準法前無法令可資適用者，即應依各該事業
      單位自訂之規定或勞雇雙方之協商計算之。本件上訴人固
      提出其自訂之員工退休辦法，主張依據該辦法第3條之附
      註所載，員工於勞動基準法適用前之退休金應打6折計算
      。惟，該註解載明「勞基法施行前每年半個基數，最高以
      三十五個基數為限，其計算基準以三十五個基數為限」。
      經查，上訴人在計算適用勞動基準法施行前員工退休金之
      基數，均係依照勞動基準法第55條之規定計算，並未如其
      自訂員工退休辦法之規定，對於勞動基準法施行前以每年
      半個基數計算。顯見上訴人在計算員工適用勞動基準法前
      之退休金給與，並未依照其自訂之員工退休辦法之規定，
      而係依勞動基準法之規定為之。又上訴人於另案（貴院94
      年度彰勞簡字第5號案件）所提出之員工退休辦法，並無
      打6折支給之附註，是以上訴人將被上訴人適用勞動基準
      法前之退休金打6折計算即無理由。
    又工作規則經主管機關核備後，雇主應於事業場所內公告
      並印發各員工，勞動基準法施行細則第38條規定甚明。上
      訴人上開員工退休辦法附註部分係上訴人於勞動基準法實
      施後，針對員工於勞動基準法施行前之退休金給付所為規
      定，與勞動基準法之規定既不相符合，而不利於員工，自
      無拘束員工之效力。
二、上訴人則以：
  (1)上訴人置有員工宿舍，分配予員工居住，因宿舍數量有限，
    對於未分配到宿舍之員工，上訴人則發給房租津貼，因房租
    津貼係補貼在外面租房子的給與，每個人給與金額並不相同
    ，依職等補貼，有住宿舍者就沒有給付。依上訴人員工薪津
    支給辦法第5條第5款規定：房租津貼自搬住本公司房屋之日
    起停止支給，居住本公司房屋者，自搬出之日起計算。足見
    房租津貼與工作之對價無涉，純係上訴人為改善勞工生活所
    為之恩惠性給與，雖係固定發放，但未變更其為獎勵恩惠之
    性質，應不得列入工資範圍。
  (2)依上訴人員工薪津支給辦法第6條規定：伙食費、全勤、勤
    務津貼之支給依下列規定計算：當月未缺勤者，支付全額
    。缺勤者，按日扣除全額30分之1。全月出勤未滿15日
    或新進人員或中途離職者，依實際日數按日支給30分之1；
    同辦法第7條規定：全勤津貼，員工每月至少應上班19日以
    上發給全勤津貼（未滿19日者不核發全勤津貼）。可見給與
    全勤津貼之條件必須員工每月要上班19日以上，係為激勵員
    工認真上班而給予之獎勵，與工作之對價無關。
  (3)又薪資發放清冊之記載，究係原則上發放房租津貼、全勤津
    貼，於員工配住宿舍、未達全勤標準時，再予扣除，或係原
    則上不發放，於員工未獲配住宿合、達全勤標準時，再予發
    放，僅為薪資發放清冊記載方式之不同，乃電腦程式設計問
    題，不能僅以上訴人薪資清冊記載方式採「原則上發放，配
    住宿舍、未達全勤標準時扣除」之方式，即認房租津貼、全
    勤津貼為薪資結構之一部分而屬員工工作之報酬。
  (4)再關於勞動基準法施行前之年資計算，依上訴人於75年12月
    20日所公佈之員工退休辦法第3條「註」規定：「勞動基準
    法施行前每年半個基數，最高以35個基數為限，其計算金額
    以6成支給」。該員工退休辦法自75年公佈後，迭經77年3
    月1日、91年10月1日修正公佈，其中「計算金額以6成支給
    」之規定均未變更過。則被上訴人自75年間即明知勞動基準
    法實施前年資之計算方式，迄今約20年之時間，均未提出任
    何異議，顯見被上訴人對於該計算方式乃為同意。另運輸業
    在勞動基準法施行前，對於退休金之給與標準並無應適用之
    法令，依勞動基準法第84條之2規定，應適用上訴人與員工
    合意公佈之退休辦法，故上訴人將被上訴人於勞動基準法施
    行前之年資給付以其計算之金額6成支給，且此辦法已適用
    超過20年，從未見被上訴人表示異議，足見其顯然知悉上述
    員工退休辦法之規定，自應受該勞動契約之拘束等語置辯。
三、原審對於被上訴人之請求，判決被上訴人全部勝訴，並依職
    權宣告假執行，上訴人聲明不服提起上訴，求為判決：(一)原
    判決廢棄。(二)上開廢棄部分被上訴人在第一審之訴駁回。(三)
    第一、二審訴訟費用由被上訴人負擔；被上訴人則聲明：(一)
    上訴駁回。(二)第二審訴訟費用由上訴人負擔。
四、兩造不爭執事項：
  (1)被上訴人丙○○、林漢卿分別自63年3月1日、69年1月13日
    起受僱於上訴人，均於94年2月1日退休。被上訴人丙○○退
    休時其勞動基準法施行前、後之退休金基數分別為9個及36
    個；被上訴人林漢卿退休時其勞動基準法施行前、後之退休
    金基數分別為4個及36個。
  (2)上訴人計算被上訴人退休金時，被上訴人丙○○平均工資以
    26,940元計算，未將房租津貼2,537元、全勤津貼1,193元列
    入，並將勞動基準法實施前應領之退休金打6折；被上訴人
    林漢卿之平圴工資則以26,719元計算，未將房租津貼2,511
    元、全勤津貼1,180元列入，並將勞動基準法實施前應領之
    退休金打6折。
五、爭執事項：
  (1)被上訴人每月領取之房租津貼、全勤津貼應否列入平均工資
    計算退休金。
  (2)被上訴人於勞動基準法實施前之退休金，上訴人得否打6折
    計算。
六、得心證之理由：
  (1)按工資係指勞工因工作而獲得之報酬，包括工資、薪金及按
    計時、計日、計月、計件以現金或實物等方式給與之獎金、
    津貼及其他任何名義之經常性給與均屬之。勞動基準法第2
    條第3款規定甚明。故凡某種給與係屬工作上之報酬，在制
    度上有經常性者，即得列入平均工資以之計算退休金。
  (2)上訴人其員工薪資之發給，依上訴人員工薪津支給辦法第3
    條、第4條規定，除日給員工外，其餘員工依該辦法附表之
    薪資等級表支給薪資，薪資等級表內扣除1,800元為伙食費
    ，其餘10%為本俸、10%為房租津貼、5%為全勤津貼，所剩餘
    為勤務津貼，此有上訴人自行提出之「員工薪津支給辦法」
    在卷可稽。則上訴人既係依薪資等級表計算員工之報酬，再
    依比例以伙食費、本俸、房租津貼、全勤津貼、勤務津貼、
    職務加給等各項名目給與，並非於計算員工之報酬後，額外
    給付房租津貼、全勤津貼等津貼，堪認上訴人給與之房租津
    貼、全勤津貼均為被上訴人因工作而獲得之報酬。且上訴人
    之員工每月皆發給房租津貼、全勤津貼，具有經常性給與之
    性質，均得列入平均工資計算之範疇，不得因薪資結構名目
    之不同，即認係屬恩惠性給與。
  (3)上訴人雖辯稱其薪資清冊記載方式採原則上發放房租津貼、
    全勤津貼，於員工配住宿舍、未達全勤標準時扣除之方式，
    僅為薪資發放清冊記載方式之不同，乃電腦程式設計問題，
    不能因此認房租津貼、全勤津貼為薪資結構之一部分而屬員
    工工作之報酬云云。惟上訴人所發放之房租津貼、全勤津貼
    確為被上訴人因工作而獲得之報酬，上訴人員工薪津支給辦
    法第3條、第4條規定甚明，已如前述，與其發放之方式無涉
    ，上訴人上開所辯，委無足採。
  (4)至於上訴人是否得依其員工退休辦法規定，將被上訴人於勞
    動基準法實施前之退休金打6折計算部分。上訴人辯稱其自
    訂員工退休辦法中有員工於勞動基準法適用前之退休金應打
    6折計算規定之事實，業據其提出75年12月20日第3次修訂、
    77 年3月1日第4次修訂、91年10月1日第5次修訂之員工退休
    辦法為證，上開辦法並經上訴人於75年12月27日以主旨「為
    修訂員工薪津支給規程第九條及員工退休辦法第三條附註」
    之通知函，函送各課室站知照，並傳閱、公告，此經上訴人
    提出75年12月27日通知函1件為證，並經證人即上訴人公司
    退休站長丁○○到庭結證屬實，嗣後上訴人於計算員工退休
    金時，均依上開員工退休辦法規定將勞動基準法適用前之退
    休金打6折計算，此亦經上訴人提出其內部76年11月簽呈、
    91 年6月簽呈、90年11月15日公函原稿各1件及歷年勞工退
    休金給付通知書等為證，應堪信為真實。被上訴人雖以上訴
    人於他案訴訟中自認「無法提出公司規範勞動基準法實施前
    必須按平均工資打6折請領退休金之規定」，及該案件判決
    認定上訴人所提之第5次修訂之員工退休辦法並非真正為據
    ，主張上訴人並無員工於勞動基準法適用前之退休金應打6
    折計算之規定。惟上訴人於他案之訴訟行為及該案判決認定
    之事實，並無拘束本院之效力，被上訴人上開主張，尚屬無
    據。
  (5)按勞工適用勞動基準法前之工作年資，其資遣費及退休金給
    與標準，依其當時應適用之法令規定計算；當時無法令可資
    適用者，依各該事業單位自訂之規定或勞雇雙方之協商計算
    之。勞動基準法第84條之2規定甚明。則上訴人適用勞動基
    準法前之工作年資，其退休金請領標準應適用上訴人自訂之
    規則，此為被上訴人所不爭執。被上訴人既不否認上訴人自
    訂之員工退休辦法之效力，該退休辦法中有關員工於勞動基
    準法適用前之退休金應打6折計算之規定，對被上訴人自亦
    有效而應一體適用。被上訴人就上開員工退休辦法為有效並
    不爭執，則其僅就該辦法第3條「註」部分，主張並未於事
    業場所公告並印發各勞工，無拘束員工之效力云云，即為變
    態之事實，應負舉證證明之責。惟被上訴人並未舉證以實其
    說，其上開主張，即非可採。
  (6)基上，上訴人計算被上訴人退休時之平均工資，應加上房租
    津貼及全勤津貼，則被上訴人丙○○、林漢卿退休時之平均
    工資分別為30,670元（26940+2537+1193）、30,410元（267
    19+2511+1180）。又上訴人計算被上訴人於勞動基準法實施
    前之退休金，得打6折計算，則上訴人應給付被上訴人丙○
    ○之退休金為1,269,738元（30670×36＋30670×9×0.6）
    ；應給付被上訴人林漢卿之退休金為1,167,744元（30410×
    36＋30410×4×0.6）。
七、綜上所述，上訴人僅分別給付被上訴人丙○○、林漢卿退休
    金1,115,316元、1,026,010元，即尚有154,422元、141,734
    元未給付，依勞動基準法施行細則第29條第1項規定，上訴
    人應自被上訴人退休之日即94年2月1日起30日內給付退休金
    。從而，被上訴人依勞動基準法之規定，請求上訴人分別給
    付被上訴人丙○○、林漢卿154,422元、141,734元，及均自
    94年3月2日起之法定遲延利息，為有理由，應予准許，至逾
    此範圍所為之請求，則無理由，應予駁回。原審就超過上開
    應准許部分，為被上訴人勝訴之判決，並依職權為假執行之
    宣告，尚有未洽，上訴意旨就此部分指摘原判決不當，求予
    廢棄改判，為有理由，爰由本院廢棄改判如主文第2項所示
    。至於上開應予准許部分，原審為被上訴人勝訴之判決，並
    依職權為假執行之宣告，並無不當，應予維持，上訴意旨求
    予廢棄改判，為無理由，應駁回其上訴。
八、本件事證已臻明確，兩造其餘主張及陳述，核與判決結果無
    影響，毋庸逐一論述，併此敘明。
九、據上論結，本件上訴為一部有理由，一部無理由，依民事訴
    訟法第436之1第3項、第449條第1項、第450條、第79條、第
    85條第1項但書，判決如主文。
中　　華　　民　　國　　96　　年　　7 　　月　　31　　日
                民事第二庭    　審判長法　官　康弼周
                                      法  官　陳秋錦
                                      法  官　施錫揮
　以上正本係照原本作成。
不得上訴。
中　　華　　民　　國　　96　　年　　7 　　月　　31　　日
                            　　　    書記官　黃鏽金
